臺灣高等法院刑事判決　　　　　　　　　　　　　九十一年度上易字第二六五八號
　　上　訴　人　臺灣桃園地方法院檢察署檢察官
　　被　　　告　甲○○
　　選任辯護人　石麗卿
右上訴人因被告侵占案件，不服臺灣桃園地方法院九十年度訴緝字第二四號，中華民
國九十一年六月二十四日第一審判決（起訴案號：臺灣桃園地方法院檢察署八十一年
度偵字第八五七九號）提起上訴，本院判決如左：
    主  文
上訴駁回。
    理  由
一、公訴意旨略以：被告甲○○受僱告訴人乙○○承攬聯合報桃園地區送報及收費等
    業務，詎其意圖為自己不法之所有，並基於概括之犯意，連續於民國七十九年十
    一月至八十一年十月任職期間，先後多次將客戶繳交合計新台幣（下同）七十六
    萬一千六百三十一元之報費及其業務上所配用車牌號碼為四０六─四０二六號機
    車一部，予以侵占入己，旋即潛無去向，因認被告涉犯刑法第三百三十六條第二
    項之業務侵占罪云云。
二、按犯罪事實應依證據認定之，無證據不得推定其犯罪事實；不能證明被告犯罪者
    ，應諭知無罪之判決，刑事訴訟法第一百五十四條、第三百零一條第一項分別定
    有明文。又按事實之認定，應憑證據，如不能發現相當證據，或證據不足以證明
    ，自不能以推測或擬制之方法，以為裁判基礎；認定不利於被告之事實，該依積
    極證據，苟積極證據不足為不利於被告事實之認定時，即應為有利於被告之認定
    ，更不必有何有利之證據，最高法院著有四十年台上字第八六號、三十年上字第
    八一六號判例足資參照。再按刑法第三百三十五條第一項之侵占罪，必須行為人
    持有他人之物而實行不法領得之意思，始能構成，最高法院二十年上字第一五七
    三號判例可資參照。
三、公訴人認被告涉有前開業務侵占犯行，無非係以告訴人乙○○之指訴，證人游秀
    鳳、林義雄之證詞及告訴人提出之被告報費未繳明細表在卷為憑，為其論據。
四、訊據被告堅決否認有右揭犯行，辯稱：伊係擔任報販之工作，並未向報社領取工
    資，亦非提供報社勞務，而係依受分派之報紙數量，自行收取報費，再從中扣除
    二元或三元之差價後，與報社結帳，亦即伊向告訴人批發報紙的金額是七至八元
    ，自行販售送報，金額為十元，所賺取者即為其中的差價，每月結清一次，如客
    戶收不到錢，由自己吸收，多的報紙，亦可退還給告訴人，實際上告訴人委送的
    報紙有一百多份，另其餘四百多份係伊以十二萬多元之權利金購得，故伊並非受
    雇或受託收取報費，自無侵占可言。再伊係因遭竊，加上父親癌症末期，始無法
    償付積欠告訴人之款項，且告訴人的前手原同意伊積欠之報費可慢慢清償，嗣因
    故雙方不歡而散，始要求伊全數清償。又關於機車部分，伊於告訴人提出告訴後
    ，仍騎乘前開機車批報，不知告訴人興訟，且嗣已將機車返還，亦無侵占可言等
    語。經查：
(一)按承攬者，謂當事人約定，一方為他方完成一定之工作，他方俟工作完成，給付
    報酬之契約。民法第四百九十條定有明文。又僱傭與承攬同屬於供給勞務之契約
    ，惟前者係以供給勞務本身為目的，即除供給勞務外，並無其他目的；後者則係
    以發生結果（工作之完成）為目的，供給勞務不過為其手段而已，此為二者區別
    之所在。
(二)被告雖係擔任報販之工作，但並未向報社領取工資，亦非提供報社勞務，而係依
    受分派之報紙數量，自行收取報費，再從中扣除二元或三元之差價後，與報社結
    帳等情，已據告訴人乙○○於原審陳明：「當初我頂下報社的時候，被告已經在
    裡面工作了，我就請被告負責內部的管理工作，被告因為薪水不多，要求我給他
    一個線路的報紙配送，我們當時的約定是線路的訂報戶一份我們公司給他一份七
    元，被告向客戶收取一份十元，中間的差額給被告賺取。訂戶是固定的，如果客
    戶有變動，被告必須要告知報社，報社會隨之調整。被告那一條線路當時有多少
    客戶，我已經無從查證」、「我現在告被告的七十幾萬元，是被告跟我拿報紙應
    該給我的錢。客戶本來是我的，但是後來增加的是被告自己去招攬的。我送報紙
    沒有給付金錢給被告，被告是賺取報紙的差額。我們所有的報童都是沒有月薪的
    ，他們所賺得都是報紙的差額．．．」、「．．．零售報一個月退回來多少，我
    們扣掉退回來的部分再計算金額．．．」、「被告當初是來幫我發廣告單，這個
    部分被告是我的雇員。後來被告因為經濟的關係，又兼送報。我把大湖這區的報
    紙給被告送。依據我們的約定，一份報紙七元，我給每個報生二百一十元。如果
    我大湖區是三百份來說，五十份被告拿去街上給別人，我還是要跟他收三百五十
    份的錢。我們約定究是我給他多少份報，他每個月就是要給我二百十元。但是被
    告向誰收款這個部分，我們沒有辦法掌控，也無法得知。退報的部份，是我們自
    己吸收掉，被告可以退回來」等語在卷（見原審九十年五月十五日、六月十九日
    七月十日筆錄），並經證人高炎輝於原審證述：「我有介紹其他人把送報的權利
    轉讓給被告．．．，我忘記份數了，大概有上百份左右，各種報紙都有，不限於
    中央日報或聯合報。（跟報社拿報紙是買斷的？）是屬於批發，是有彈性可以退
    報。被告那時不是我們分社的職員，也就是他們沒有一定的雇主，報販可以向任
    何一個分社採購他所需要的，客戶由他們掌握，但是要看什麼報由客戶決定，他
    再去採購」等語無異，足見告訴人係將特定地區之客戶交予被告負責，雖被告兼
    及送報及收取報費，但該地區之客戶並非固定不變，且被告亦得自行召攬客戶，
    是以被告對於告訴人非僅於提供勞務，更在於經營該地區住戶訂閱報紙之業務，
    重在一定工作之完成，而被告領取者，亦非一定之報酬，而係隨客戶訂報份數增
    減之每份報紙價差，再者，被告對於客戶不繳報費之風險須自行吸收，亦為告訴
    人自承，足證被告與告訴人間係承攬而非僱傭關係。
(三)依前開所述，告訴人向被告收取者，係每份報紙批售予被告之成本價，並依被告
    領取之報紙份數計算，而非以被告送報客戶之數目計算，亦即被告送出報紙後收
    不到報費須自行負責，另未售出之報紙則可退回告訴人，是被告收取之報費中，
    扣去報紙之成本，即為其可得之報酬，而該報紙之成本，乃係應交付告訴人之金
    額，足見係被告為自己計算，自己收取報費，並取得一定之利潤即差價，非為告
    訴人收取報費，而僅對告訴人負有債務即向告訴人批得報紙之金額，故被告於收
    取報費後未交付告訴人應得之款項，要屬債務不履行之民事糾葛，與刑法所定侵
    占罪之構成要件有別。
(四)證人游秀鳳於檢察官偵查中固證稱：「（被告在報社擔任何職？）聯合報桃園分
    社，擔任送報生及收費。（何時侵占報費）他在七十九年十一月始陸續將收帳侵
    占及部分繳社，他負責收費在桃縣龜山鄉。（報社同意他挪用否？）我不知道。
    」等語，證人林義雄於檢察官偵查中亦證稱：「（報社擔任何職）副主任。（有
    無同意被告挪用）不知道，但我向他催繳他不肯，還要打我。（被告何在）現在
    還天天到報社領報紙．．．」等語，但應係對於被告與告訴人間關於本件送報之
    法律關係未明白知悉所致，自難遽為不利被告之認定。
(五)至關於車牌號碼四０六─四０二六號機車部分，被告堅稱已返還告訴人，且證人
    范並棟證稱：「當時是有配一部機車給被告送報之用，但是車號我記不起來。後
    來出事情之後過後一段時間，被告有騎那輛機車回來找我，他有把機車還給我。
    那個時候案件已經在檢察官偵查中了」等語，即告訴人於原審亦供稱：被告有無
    將機車騎還范並棟伊不清楚，此部分伊不再告等語（見原審九十年六月十九日訊
    問筆錄），足認被告所辯非不可採，是雖被告就上開機車有暫延返還之情，但亦
    不足以認定其有為自己不法所有之侵占意圖。
(六)此外，復查無其他具極證據足資證明被告涉有前開業務侵占犯行，自屬不能證明
    被告犯罪。
四、原審因予諭知被告無罪之判決，經核並無違誤。公訴人上訴意旨，仍執陳詞，指
    摘原判決不當，為無理由，應予駁回。
據上論斷，應依刑事訴訟法第三百六十八條，判決如主文。
本案經檢察官李良忠到庭執行職務。
中      華      民      國    九十一    年     十一     月     十三     日
                              台灣高等法院刑事第六庭
                                  審判長法  官  陳  春  秋
            法  官  王  麗  莉
                                        法  官  高  明  哲
右正本證明與原本無異。
不得上訴。
                                        書記官  李  垂  福
中      華      民      國     九十一   年     十一     月     十四     日
